【裁判字號】    94,上易,1025
【裁判日期】    950412
【裁判案由】    拆屋還地等
【裁判全文】
臺灣高等法院民事判決                94年度上易字第1025號
上  訴  人  乙○○
訴訟代理人  丙○○
被  上訴人  丁○○
訴訟代理人  鍾周亮律師
複  代理人  甲○○
上列當事人間請求拆屋還地事件，上訴人對於中華民國94年10月
25日臺灣臺北地方法院94年度訴字第143號第一審判決提起上訴
，經本院於95年3 月29日言詞辯論終結，判決如下：
    主  文
原判決第二項關於命上訴人給付被上訴人金額逾新台幣93,033元
，及自民國93年9 月14日起至拆屋還地時止，按月給付金額逾新
台幣1,506元部分及該部分假執行之宣告既暨訴訟費用均廢棄。
上廢棄部分被上訴人在第一審之訴及假執行之聲請均駁回。
其餘上訴駁回。
第一、二審訴訟費用由上訴人負擔百分之98，餘由被上訴人負擔
。
    事  實
甲、上訴人方面：
壹、聲明：
（一）原判決廢棄。
（二）被上訴人於第一審之訴駁回。
貳、陳述：除與原判決記載相同部分，茲予引用外，補稱略以：
（一）在公寓大廈管理條例實施前，當時之買賣交易慣例，一樓
      及頂樓之價格高於其他樓層，因建商於買賣契約中均約定
      一樓法定空地及頂樓平台分別歸一樓及頂樓住戶使用。
（二）系爭房屋於設計建造時，即有圍牆及鐵門，並緊鄰伊所有
      台北市○○路75號房屋，二屋相連通，一般人由外觀即可
      查知係由伊使用。
（三）被上訴人係向郭煥文繼受取得台北市○○區○○段4小段
      346、348地號土地之權利，而郭煥文與伊訂有協議書，被
      上訴人自應繼受郭煥文之義務。
（四）伊並未將占用部分出租予他人，未獲有相當於租金之利益
      ，原審酌定之法定租金過高。
（五）請重新測量系爭房屋之鐵皮屋之面積應為24.4平方公尺，
      地政事務所測量有誤。
參、証據：除援用原審提出立証方法，並聲請重新丈量，及傳訊
    證人陳信榮、傅素美、郭素馨及金伍秀蘭。
乙、被上訴人方面：
壹、聲明：上訴駁回。
貳、陳述：除與原判決記載相同部分，茲予引用外，補稱略以：
（一）上訴人主張分管協議之約定，係以協議書為憑，非基於伊
      所謂買賣交易慣例，但伊否認該協議書為真正，至上訴人
      聲請傳訊証人傅素美、郭素馨即使有同意分管，亦未達全
      體起造人（計12人）一致同意，自無傳訊必要。
（二）又就法定空地為分管協議，屬於違反強制規定，依建築法
      第11條第1項前段、民法第71條前段規定，應為無效。
（三）伊係向訴外人羅國棟購得台北市○○區○○段4小段346、
      348地號土地之權利，郭煥文無權將共有土地交由上訴人
      使用，縱彼等簽訂分管協議書，效力亦不及於伊及其他共
      有人。
（四）台北市○○路75號房屋所增建之鐵皮屋，業經原審至現場
      履勘，並會同台北市政府建管處人員吳琇瑩及古亭地政事
      務所人員莊賢德在場審認使用執照、竣工圖，確認一樓部
      分平台鐵門為原核准內容，其餘構造非原核准內容，所以
      測量範圍係從二丁掛牆右緣往右推2公尺，自2公尺以外之
      增建部分，並無上訴人所指測量錯誤之情事。
（五）原審酌定之法定租金，並無過高，亦無訊問金伍秀蘭之必
      要。
參、證據：除援用原審提出立証方法者外，補提買賣所有權移轉
    契約書影本為証。
    理  由
一、被上訴人起訴主張：伊與上訴人均為台北市○○區○○段4
    小段346、348地號土地之共有人，該土地上建有公寓大廈一
    棟，伊為其中門牌號碼台北市○○路79號地下室之所有權人
    ，上訴人則為門牌號碼台北市○○路75號一樓之所有權人，
    ，詎上訴人竟擅於346地號之土地增建違建物，面積為29平
    方公尺，有台北市古亭地政事務所土地複丈成果圖（如附圖
    ）可憑，已損及其他全體所有權人之權利。雖上訴人謂該空
    地之使用，經其父郭煥章與訴外人郭煥文協議分管，惟該協
    議書係合建時之約定，其效力不及於合建以後始取得系爭公
    寓大廈所有權之人。上訴人既屬無權占用346地號之共有土
    地，爰本於所有權之行使，請求判決命上訴人拆除地上物返
    還土地予伊及其他共有人全體；並依不當得利法律關係，請
    求給付相當於租金之損害等語。
二、上訴人則以：系爭346地號土地，原為伊父親郭煥章所有，
    與訴外人郭煥文於346地號、348地號土地建築房屋使用，領
    有75年使字第0465號使用執照，並約定由伊父親取得門牌號
    碼南海路75號之房屋，因該屋北側空地（即伊所占用346地
    號土地部分）緊臨75號房屋，乃由郭煥文出具分管協議書，
    約定由伊父親管理使用，再由伊繼承取得75號房屋所有權，
    被上訴人係因拍賣而取得系爭公寓大廈之地下室所有權，自
    應受前開分管契約之拘束。本件建造執照係於公寓大廈管理
    條例施行前取得，應不受該條例第7條第1、2款之限制；且
    如附圖所示斜線部分，均係在法定空地上，並非位於系爭建
    物本身所占有之地面，依上開規定屬得為約定專用部分。且
    於公寓大廈管理條例實施前，公寓大樓房屋買賣交易慣例，
    一樓法定空地及頂樓平台分別歸一樓及頂樓住戶使用。被上
    訴人於78年6月間取得346地號土地之共有權利後，10餘年間
    均未表示異議，應屬默示分管契約之存在。此外，被上訴人
    就系爭公寓大廈僅有地下室之獨立產權，並未取得地上建物
    之所有權，而該地下室依使用執照所示用途為防空避難所或
    供公共使用之停車空間，依規定屬大公部分，歸所有住戶公
    同共有，附隨於主建物，依主建物之移轉而一併移轉，被上
    訴人既依拍賣而取得該地下室之所有權，亦足證346地號土
    地上之建物於合建之初，即已有協議分割產權，故伊非無權
    占用。另伊並未將占用346地號土地部分出租予他人，未獲
    有相當於租金之利益，原審酌定之法定租金過高等語，茲為
    抗辯。
三、兩造不爭之事實：
（一）系爭公寓大廈占用系爭346、348地號土地，於75年5月6日
      取得台北市政府工務局75使字第468號核發之使用執照（
      見原審93年度北調字第332號卷第31頁）。
（二）兩造均為系爭346地號土地之共有人之一，上訴人之應有
      部分為1/32，被上訴人之應有部分為1/8，此有買賣所有
      權移轉契約書、土地登記謄本為憑（見本院卷第40、41頁
      、原審93年度北調字第332號卷第11-15頁）。
（三）被上訴人係於78年6月以買賣而取得系爭346地號土地之應
      有部分1/8，但上訴人所有之系爭鐵皮屋違建物早在此以
      前即已存在。
四、兩造爭執之要點：
（一）上訴人就如附圖所示斜線部分之土地是否有使用收益之排
      他權利? 即系爭346地號土地之共有人是否就如附圖斜線
      部分有分管協議，同意由上訴人單獨使用？
（二）上訴人占用如附圖斜線部分之面積究為多少？
（三）上訴人有無獲有相當於租金之利益，原審酌定之法定租金
      是否過高？
五、法院之判斷：
（一）上訴人無法舉証証明系爭346地號土地共有人就如附圖斜
      線部分有分管協議存在，不能單獨使用收益。
   1、按各共有人按其應有部分，對共有物之全部雖有使用收益
      之權，惟共有人對於共有物之特定部分使用收益，仍須徵
      得他共有人全體之同意，非謂共有人得對共有物之全部或
      任何一部，有自由使用收益之權，如共有人不顧他共有人
      之利益，而就共有物之全部或一部任意使用收益，即屬侵
      害他共有人之權利（參見最高法院63年台上字第1803號判
      例意旨），而依民法第820條規定，共有人得以契約另定
      之，即所謂之分管契約，惟分管契約之成立不以訂立書面
      為必要，以明示或默示之意思表示成立，亦可。
   2、上訴人辯稱系爭斜線如附圖部分之土地於興建房屋之際已
      由訴外人郭煥文約定由伊父郭煥章管理使用，立有分管協
      議，並提出郭煥文名義之協議書影本為証（見原審93度北
      調字第332號卷第32頁），則依其所述共有人間之分管協
      議係以書面為之，惟該項協議書係屬私文書，既遭被上訴
      人否認其為真正，依民事訴訟法第357條規定，應由上訴
      人舉証証明其為真正，然查：
     （a）上訴人坦承郭煥文及郭煥章均已死亡，已無法舉証該
          私文書為真正。
     （b）次查，系爭公寓大廈之使用執照起造人名冊係含郭煥
          文在內共12人（見原審卷第77頁），倘確有所謂分管
          之協議，應由起造人全體同意為之，前開協議書僅由
          郭煥文個人名出具，自難認有獲得全體共有人之同意
          。
     （c）至上訴人聲請傳訊証人陳信榮、傅素美、郭素馨以証
          明有分管協議存在云云，然查該三人中僅傅素美、郭
          素馨為系爭公寓大廈之起造人，並非全體起造人，自
          不足証明全體共有人均曾同意分管。
     （d）上訴人另辯稱被上訴人取得系爭公寓大廈之地下室已
          逾10年以上，期間內對於伊使用系爭土地搭建鐵皮屋
          使用均未加以異議，亦堪認兩造間有默示之分管協議
          存在云云，然查所謂默示之意思表示，係指依表意人
          之舉動或其他情事，足以間接推知其效果意思者而言
          ，若單純之沉默，則除有特別情事，依社會觀念可認
          為一定意思表示者外，不得謂為默示之意思表示（參
          見最高法院29年上字第762號判例要旨），上訴人既
          未能舉証有何具體事証可推認被上訴人有同意分管，
          自難僅憑其多年來之沈默，而認係默示同意分管協議
          。
     （e）至上訴人又辯稱被上訴人就系爭346地號土地上之公
          寓大廈建物僅有地下室之獨立產權，而該地下室依使
          用執照所示用途為防空避難室或供公共使用之停車場
          ，依規定屬於建築物之大公部分，歸全體住戶共有，
          附隨於主建物，依主建物之移轉而一併移轉，被上訴
          人既依拍賣而取得地下室所有權，証明該棟大樓合建
          之初即有協議分割產權之約定，該地下室尚有電梯間
          、變電箱、蓄水塔等公共設施，亦屬伊持分之權利，
          而由被上訴人使用，應有土地交換使用之情事，被上
          訴人於78年間取得地下室產權，於拍定時即已知伊占
          用法定空地之情事，依據大法官第349號解釋，被上
          訴人難認係屬不知情云云，惟查法定防空避難設備與
          法定停車空間，其所有權歸屬依內政部80.9.18台（
          80）內營字第8071337號函，可知區分所有建築物之
          法定防空避難設備或法定停車空間均不得與主建物分
          離，應為該區分所有建築全體所有權人所共有或合意
          由部分該區分所有建物所有權人所共有，並於公寓大
          廈條例管理條例制頒施行後，內政部於85年6月4日修
          正「建物所有權第一次登記法令補充規定」第11點之
          4，將法定防空避難室與法定停車空間明訂係屬區分
          所有建物依公寓大廈管理條例第3條第4、5款所稱之
          共用部分及約定專用部分。惟本件系爭建物係在前開
          內政部函令解釋以前請領建築執照建築完成，依法律
          不溯既往原則，尚無適用餘地。系爭公寓大廈之地下
          室既經戶政機關編列門牌，並單獨編列建號，辦理建
          物所有權第一次登記，有該地下室之建物謄本及所有
          權狀影本在卷可按（見本院卷第57、58頁），即屬具
          有獨立之產權，被上訴人本於買賣關係而取得所有權
          ，尚難係屬土地交換使用，上訴人援此辯稱共有人有
          交換使用之分管協議，尚不足採。至於大法官第349
          號解釋意旨，係認善意受讓人，若不知有分管契約，
          亦無可得而知之情形，即不得令分管協議對善意受讓
          人繼續存在，本件上訴人既無法舉証証明原始共有人
          間有分管協議，自難認被上訴人明知或可得而知原始
          共有人有分管協議存在，故本件亦無大法官解釋之適
          用。
     （f）綜上所述、上訴人既無法舉証証明共有人間有分管協
          議存在，其就如附圖所示斜線部分土地無排他之使用
          收益權即堪認定。
   3、至於被上訴人主張法定空地不得約定為專有使用，即使上
      訴人所主張有分管協議，是項約定違反法律強制規定，應
      屬無效云云，惟查，公寓大廈本身所占用之地面依公寓大
      廈管理條例第7條第1款規定，固不得成為專有使用權之客
      體，但就法定空地而言，並未在法律禁止之列，而依建築
      法第11條第3項規定，法定空地非依規定不得分割、移轉
      、並不得重複使用，未明示不得約定專用，故此部分被上
      訴人主張尚屬無據，惟因上訴人無法舉証其與其他區分所
      有人就法定空地有分管之協議，已如上述，自難認上訴人
      有專有使用之排他權限。
（二）上訴人占用如附圖斜線部分之面積究為多少？
      經查，上訴人於系爭346地號土地上所搭建之鐵皮屋，經
      原審會同台北市古亭地政事務所至現場履勘，被上訴人經
      通知未到場，但據台北市政府工務局建築管理處（下稱建
      管處）之人員吳琇瑩到場表明依據原核准之使用執照竣工
      圖一樓部分有平台，並設有鐵門，其餘構造物非原核准之
      內容（見原審北調字第332號卷第43頁），故測量時係從
      二丁掛牆右緣往右推2公尺，2公尺以外之增建部分加以測
      量，此有勘驗筆錄在卷可按（見同前卷第41頁），並有使
      用執照及複丈成果圖可按，上訴人於本院再爭執測量面積
      不正確，認前開複丈成果圖誤將平台部分計入，乃請求重
      新測量，自屬無據而難採信，本件上訴人搭建之鐵皮屋所
      占用系爭346地號土地之面積依據古亭地政事務所之複丈
      果圖為29平方公尺，應堪採信。
（三）按所有人對於無權占有或侵奪其所有物者，得請求返還之
      。又各共有人對於第三人，得就共有物之全部為本於所有
      權之請求。但回復共有物之請求，僅得為共有人全體之利
      益為之。民法第767條前段、第821條分別定有明文。查，
      上訴人無權於如附圖所示斜線部分土地搭蓋鐵皮屋排除其
      他共同人使用既如前述，則被上訴人依上開規定，請求上
      訴人拆除如附圖所示斜線部分之地上物，並將該部分土地
      返還予被上訴人及其他共有人全體，即屬有據，應予准許
      。
六、按無法律上原因而受有利益，致他人受損害，應返還其利益
    ，民法第179條定有明文。次按共有人如逾越其應有部分之
    範圍使用收益，即係超越其權利範圍而為使用收益，其所受
    超過利益，要難謂非不當得利（參見最高法院55年度台上字
    第1949號判例要旨），而無權占有他人土地，可能獲得相當
    於租金之利益，為社會通常之觀念，此亦為最高法院61年度
    台上字第1695號判例所揭示，上訴人無權占用系爭346地號
    土地如附圖所示斜線部分，既經認定，依前開說明，自應返
    還所受利益。再按城市地方房屋租金，以不超過土地及建物
    申報總價額年息10%為限，於租用基地建築房屋亦有準用，
    土地法第97條第1項、第105條有明文規定。另所謂土地價額
    ，係指法定地價而言，即土地所有權人依土地法所申報之地
    價，在平均地權條例施行區域，係指土地所有權人於地政機
    關舉辦規定地價或重新規定地價時，於公告申報地價期間內
    自行申報之地價，土地所有權人未於公告期間申報地價者，
    以公告地價80%為其申報地價，平均地權條例第16條定有明
    文，故建築基地之租金，應按土地申報地價年息10%為限，
    惟此乃指租金之最高限額，非謂所有之租金均必須照申報價
    額年息10%計算之，尚須斟酌基地之位置、工商繁榮程度、
    使用人利用基地之經濟價值、所受利益、彼此間之關係及社
    會感情等一切情事以為決定（參見最高法院46年台上字第
    855號、68年台上字第3071號判例意旨）。經查：
    系爭土地坐落於台北市南海學園區域內，交通方便、附近有
    植物園、學校，商業活動發達，居住環境良好，此業據原審
    至現場勘驗，並有相片在卷可按（見本院卷第45、46頁），
    本院考量其土地位置、工商繁榮程度、使用情形及上訴人係
    出租供人營業使用其所受之利益等情，認上訴人占用系爭土
    地所受相當於租金之利益以年息10%為相當，而系爭土地之
    申報地價88年每平方公尺為51,382元（計算方式：
    64,227×0.8＝51,382）；89－92年為每平方公尺51,633元
    （計算方式：64,541×0.8＝51,633）；93年每平方公尺為
    49,851元（計算方式：62,314×0.8＝49,851），此有土地
    登記簿謄本及公告地價表可按（見原審北調字第332號卷第
    12 頁、原審卷第30頁），其遭占用面積為29平方公尺，被
    上訴人之應有部分為1/8，依此計算，上訴人應給付自起訴
    日93 年9月13日起回溯五年之不當得利金額應為93,033元（
    計算方式如附表），及自93年9 月14日起至拆屋還地日止按
    月給付1,506元（計算方式如附表）之不當得利，應予准許
    ，逾此部分之請求，不應准許。
七、綜上，被上訴人請求上訴人拆除如附圖斜線所示之地上物，
    將系爭346地號土地面積29平方公尺返還予被上訴人及其他
    全體共有人；並給付被上訴人不當得利93,033元及自93年9
    月14日起至返還前述土地時止按月給付1,506元，應予准許
    ，逾此部分之請求，應予駁回。原審就前開應予准許部分所
    為上訴人敗訴之判決，於法並無不合，上訴意旨指摘原判決
    此部分不當，求予廢棄改判，為無理由，至不應准許部分，
    原審所為上訴人敗訴之判決，尚有未洽，此部分上訴意旨指
    摘原判決不當，求予廢棄改判，為有理由。
八、本件事證已臻明確，兩造其餘攻擊防禦方法及未經援用之舉
    証，經本院詳加審酌後認與判決結果不生影響，爰不一一論
    述，附此敘明。
據上論結，本件上訴為一部有理由、一部無理由，依民事訴訟法
第449條第1項、第450條、第79條，判決如主文。
中    華    民    國    95    年    4     月    12    日
                  民事第十四庭  審判長法  官  許正順
                                      法  官  鍾任賜
                                      法  官  張  蘭
正本係照原本作成。
不得上訴。
中    華    民    國    95    年    4     月    13    日
                                      書記官  應瑞霞


司法院資訊處製作；財團法人民間司法改革基金會備份。
